【裁判字號】    95,上訴,2758
【裁判日期】    950919
【裁判案由】    誣告
【裁判全文】
臺灣高等法院刑事判決                95年度上訴字第2758號
上  訴  人  臺灣宜蘭地方法院檢察署檢察官
被      告  乙○○
                    之2號
選任辯護人  林國漳律師
上列上訴人因被告誣告案件，不服臺灣宜蘭地方法院94年度訴字
第393號，中華民國95年6月21日第一審判決（起訴案號：臺灣宜
蘭地方法院檢察署93年度偵字第1332號），提起上訴，本院判決
如下：
    主  文
原判決撤銷。
乙○○意圖他人受刑事處分，向該管公務員誣告，處有期徒刑柒
月。緩刑伍年。
    事  實
一、乙○○為址設宜蘭縣羅東鎮○○路158巷19號怡興科技有限
    公司（以下簡稱怡興公司）負責人，民國（下同）91年5月
    初，丙○○、甲○○（涉嫌竊盜及偽造有價證券罪部分，均
    不起訴處分）亦加入怡興公司成為股東。乙○○明知如附表
    一編號一至四號之支票係於91年間某日，在怡興公司二樓由
    丙○○填寫完成後，交其於支票發票人欄蓋章，嗣於完成發
    票行為後，當場交付予甲○○；及如附表一編號五至八號之
    支票，係經其蓋章而票面金額及發票日均空白之支票，且係
    經其同意後，由丙○○於92年1月22日寄交予不知情之梁益
    銘（業由檢察官另為不起訴處分）使用，均未失竊。然乙○○與丙○○因怡興公司之經營問題有所爭執，於丙○○、甲○○於92年3月28日進入怡興公司並離去後，在92年3月28日
    23時15分，向當地公正警察派出所報案，稱：「所開設之怡
    興公司合夥人丙○○支票、存款簿公司相關文件請求歸還，
    丙○○不歸還，來所請求協調」，又於92年3月29日16時55
    分，以110電話報案宜蘭縣羅東鎮○○路158巷19號，發生竊
    案請求警方前往處理，經當地公正警察派出所記載處理情形
    為：「(1)到場處理瞭解為怡興公司股東乙○○、甲○○三方
    之財物糾紛。(2)當事人雙方到所排解糾紛，案情瞭解處理中
    。(3)乙○○、甲○○、丙○○。(4)全案經三方股東證明資料
    備妥方行到所處理」後（起訴書誤為92年3月29日16時55分
    ，以怡興公司遭竊為由向公正派出所報案，係犯罪之時間，
    應予以更正，詳如理由欄），於92年3月31日前往址設宜蘭
    縣羅東鎮○○路154號之玉山商業銀行羅東分行（以下簡稱
    玉山銀行）以於92年3月31日在公司失竊為由，將如附表一
    編號一至六號、八號及附表二之支票止付，並填具遺失票據
    申報書，轉請警察機關協助偵查竊盜罪嫌，即未指定犯人，
    而誣告不特定之執票人涉犯竊盜罪嫌。迨上開經掛失止付之
    支票其中六張於如附表三之時間經提示而未獲付款，丙○○
    始查悉上情。
二、乙○○為免於承擔上開支票之發票人責任，且意圖使丙○○
    、甲○○受竊盜及偽造有價證券之刑事處分，在臺灣宜蘭地
    方法院檢察署93年度偵字第1232號丙○○、甲○○被訴竊盜
    案件（業經檢察官不起訴處分），93年4月27日偵查向該管
    公務員即檢察官誣告稱：「我要告的部分是甲○○提示的那
    三張，即票號0000000、0000000、0000000。另丙○○的部
    分是票號0000000，即梁益銘轉交文黃彩虹的那張，票號000
    0000是梁益銘自行存入我的甲存帳戶已經兌現，票號000000
    0是梁益銘交給侯宗祐，票號0000000就是梁益銘所說的目前
    放在保險公司的那張。我現在就針對這7張支票提出告訴」
    等語，指明告訴丙○○、甲○○竊盜、偽造有價證券之犯罪
    事實及表示希望訴追之意思。
三、案經丙○○訴由臺灣宜蘭地方法院檢察署檢察官偵查起訴。
    理  由
一、訊據被告乙○○對其為怡興公司之負責人，玉山商業銀行羅
    東分行帳號0000000000000號之發票人為怡興公司、乙○○
    ，於92年3月28日丙○○、甲○○進入怡興公司離開後，於
    92年3月29日16時55分許，向公正派出所報案，並於92年3月
    31日至玉山商業銀行羅東分行將附表一編號1至6、8號及附
    表二編號1至7所示支票掛失止付，嗣附表三編號1至6所示支
    票分別由甲○○、文黃彩虹、侯宗佑提示後退票等事實部爭
    執。惟被告否認誣告犯行，被告辯解及辯護意旨略以：「根
    本沒交付四張支票給甲○○。也不知道丙○○寄四張支票給
    梁益銘」、「(一)、附表一編號1至4所示支票部分：證人甲○○於偵查對附表一編號1、3、4所示支票究是在何處交付，
    或稱在宜蘭縣羅東鎮一家銀行；或稱在怡興公司二樓，而對
    支票用途，先稱不知道；後稱係怡興公司為到大陸發展所交
    付，又對支票之填寫，或稱丙○○填寫；或稱忘記了，先後
    證詞矛盾顯見所言不實。證人丙○○於偵查對被告究係積欠
    三十萬元或四十萬元，供述歧異，且對附表一編號1至4所示
    支票究係被告要簽發給丙○○或甲○○，前後反覆，而該四
    張支票究係因被告積欠丙○○債務始簽發，或甲○○要至大
    陸經商向被告借款，所述不一，足徵該四張支票並非被告授
    權丙○○或甲○○所使用。且證人甲○○、丙○○對附表一
    編號1至4所示支票何時交付甲○○，一說91年3、4月；另一
    說91年6、7月間，所述不同。且既稱係甲○○至大陸經商需
    要金錢，則為何會簽發四張支票之發票日分別為91年8月21
    日、91年9月21日、91年10月21日、91年11月21日，況證人
    甲○○並未在前往大陸前提示兌現，竟遲至92年4月始提示
    上開支票，顯示證人甲○○、丙○○所言不實，益證附表一
    編號1至4所示支票並未經被告同意而簽發。(二)、附表一編號
    5至8所示支票部分：由證人梁益銘於偵查之證詞，可知附表
    一編號5至8所示支票是證人丙○○因與其有十三萬元債務關
    係，故由丙○○交付該四張支票予梁益銘，與被告完全無
    涉。惟證人丙○○則證稱該四張支票係被告要給梁益銘，惟
    其不知給付原因。然被告與梁益銘並非深交，兩人間亦無任
    何債務關係存在，衡情被告自無可能會出借空白支票予梁益
    銘，足見證人丙○○上開證詞，不足採信。況觀之附表一編
    號5至8所示支票原係空白授權支票，於梁益銘收受前金額均
    尚未填寫，此對發票人而言，風險極高，被告究無為此概括
    授權之可能，足見該四張支票係丙○○不法所取得，至於究
    係於92年3月28日取得；抑或之前即為丙○○取走，均不影
    響被告未授權之事實，故被告為止付通知，自不成立誣告罪
    。(三)、又內政部警政署刑事警察局之測謊鑑定，雖隨著搜查
    技術進步進步，但性質乃用來直接探究受測者心理狀態的手
    段，實無法直接將其與血液或DNA等其他科學搜查方法同等
    視之，則對其證明力之判斷，仍應參酌其他證據方法以判斷
    ，而本案中證人丙○○、甲○○於偵查中先後所述不一，且
    相互矛盾，自難僅以該二人測謊結果，即遽論該二人所述為
    真實。(四)、再被告確係於92年3月28日發現怡興公司遭人侵
    入，且經清點結果發現支票確有短少，而向公正派出所報案
    ，並向玉山商業銀行羅東分行申請掛失止付，縱使支票並非
    於92年3月28日全部遺失，然均不影響被告申告之結果，被
    告所為自不構成誣告罪」等語。
二、經查：
(一)、本件認定事實所引用之本件卷內所有卷證資料（包含人證與
    文書證據、物證等證據），並無證據證明係公務員違背法定
    程序所取得，又本件被告以外之人於審判外之陳述，亦無刑
    事訴訟法第159條之1至之3所規定之不得作為證據之情形，
    且卷內之文書證據，亦無刑事訴訟法第159條之4之顯有不可
    信之情況與不得作為證據之情形，則依刑事訴訟法第159 條
    至159條之5之規定，本件認定事實所引用之本件卷證所有證
    據（包含人證與文書證據、物證等證據），均認為有證據能
    力，合先敘明。
(二)、被告乙○○坦承其為怡興公司負責人，玉山商業銀行羅東分
    行帳號0000000000000號之發票人為怡興公司、乙○○，於
    92年3月28日丙○○、甲○○進入怡興公司離開後，被告即
    於92年3月29日16時55分許，向公正派出所報案，並於92年3
    月31日至玉山商業銀行羅東分行已失竊為由，將附表一編號
    1至6、8號及附表二編號1至7所示支票掛失止付，嗣附表三
    編號1至6所示支票分別由甲○○、文黃彩虹、侯宗佑提示後
    退票。而被告告訴丙○○、甲○○竊盜及偽造有價證券案件
    ，經臺灣宜蘭地方法院檢察署檢察官於94年7月6日，以93年
    度偵字第1332號、94年度偵緝第10號、第32號不起訴處分，
    嗣經被告聲請再議，經臺灣高等法院檢察署於94年8月18日
    ，以94年度上聲議字第2755號駁回再議聲請確定之事實（原
    審卷第28頁），而上開之事實，業經證人文黃彩虹、侯宗佑
    、繆文源分別於警詢、偵查證述明確，並有92年3月29日公
    正派出所受理各類案件紀錄表影本一份、遺失票據申報書影
    本一張、支票影本四張、掛失止付票據提示人資料查報表影
    本五張、玉山商業銀行羅東分行94年6月24日玉羅東字第050
    62101號函暨所附資料一份、台灣宜蘭地方法院檢署93年度
    偵字第1332號、94年度偵緝第10號、第32號不起訴處分書，
    及臺灣高等法院檢察署94年度上聲議第2755號處分書各一份
    在卷可參（92年度發查字第173號卷第9頁至第12頁；93年度
    偵字第1323號卷一第12頁至第17頁、第34頁至第35頁、38頁
    至第41頁、第86頁；93年度偵字第1332號卷二第73頁至第81
    頁、第100頁至第106頁、第121頁至第122頁）。
(三)、按告訴人之告訴，祇須指明所告訴之犯罪事實及表示希望訴
    追之意思，即為已足，毌庸指明犯人，苟已指明犯罪事實，
    訴請究辦，縱令犯人全未指明或誤指他人，其告訴仍屬有效
    （24年上字第2193號判例參照）。又告訴人祇須表示訴究之
    意思為已足，不以明示其所告訴者為何項罪名或言明「告訴
    」為必要，且依其所陳述之事實，客觀上已可認其有訴追之
    意思，仍屬合法之告訴（90年度台上字第7205號判決要旨參
    照）。證人鄭錦春在臺灣宜蘭地方法院檢察署93年度偵字第
    1232號丙○○、甲○○被訴竊盜案件，93年5月17日偵查證
    述：「我是公正派出所警員，於92年3月28日，乙○○到公
    正所報案是我承辦，當時他說是公司合夥人丙○○取走公司
    的支票、存款簿、公司相關文件不還給他，沒有說是失竊」
    ，（該卷一第128頁至第129頁）。證人繆文源在上開竊盜案
    件93年6月1日偵查證述：「我之前在公正派出所任職，於92
    年3月29日，我曾到怡興公司執行勤務，當天是我們備勤同
    仁在處理事故而我在線上巡邏，所以他請我過去看一下，當
    時乙○○報案時說發生竊案，我到現場時鐵捲門是半開的，
    不過裡面沒有人，乙○○在外面等我們，但我進去後，發現
    裡面沒有任何破壞的痕跡，他當時告訴我電腦與一些資料不
    見了，後來因為現場沒有任何破壞、凌亂的跡象，我於是問
    他，此處沒有任何破壞的痕跡，好像沒有小偷進來過，我就
    問是否有其他股東或者員工有鑰匙進入，他就說以前的股東
    有鑰匙。當時我沒有照相，但是有通知三組前來採證，但好
    像也沒有採到物證。現場的抽屜沒有被撬開、破壞的痕跡，
    大門的門鎖也沒有被破壞，這點我很確定，因為該處是在一
    巷子內，其左右、後側都是房子，所以該處只有一處出入口
    就是該處的大門。現場不像是一般竊盜案發生後的狀況，因
    為完全沒有翻動的痕跡」等語（該卷(一)第168頁至第169頁）
    ，而92年3月28日公正派出所受理各類案件紀錄表上，記載
    發生地：「宜蘭縣羅東鎮○○路158巷19號」；報案方式：
    「親自、乙○○」；報案內容：「來所報稱其所開設之怡興
    公司合夥人丙○○支票、存款簿公司相關文件請求歸還，丙○○不歸還，來所請求協調，丙○○因身體不適無法前來」
    ；報案時間：「92年3月28日23時15分」；處理情形：「經
    當事人乙○○與丙○○電話聯絡…支票及存款帳戶怡興公司
    玉山銀行帳戶0000000000000協調未果，乙○○另行備齊資
    料再行解決」。嗣於92年3月29日公正派山所受理各類案件
    紀錄表上，記載發生地：「宜蘭縣羅東鎮○○路158巷19號
    」；報案方式：「110、勤務中心」；報案內容：「於上述
    時、地發生竊案請求警方前往處理」；報案時間：「92年3
    月29日16時55分」；處理情形：「(1)到場處理瞭解為怡興公
    司股東乙○○、甲○○三方之財物糾紛。(2)當事人雙方到所
    排解糾紛，案情瞭解處理中。(3)乙○○、甲○○、丙○○。
    (4)全案經三方股東證明資料備妥方行到所處理」等語，此有
    該受理各類案件紀錄表二份在卷可參（93年度偵字第12 32
    號卷一第132 頁至第133頁）。由證人鄭錦春、繆文源上開
    證詞及紀錄表所示，可證被告雖有於92年3月28日23時15分
    ，至公正派出所報案要求丙○○歸還支票等物品，嗣於92年
    3月29日16時55分，撥打110向警方報案怡興公司失竊之行為
    ，惟尚未含希望訴追之意思甚明。又被告在台灣宜蘭地方法
    院檢察署93年度偵字第1232號丙○○、甲○○被訴竊盜案件
    中，於92年4月17日警詢陳稱：「我因經營之怡興公司所有
    支票遭竊接受警方詢問，我是怡興公司負責人。於92年3月
    28日15時30分左右，我在公司發現辦公桌抽屜的鎖遭人打開
    ，且東西遭人搜過，經過我清點後發現支票失竊十四張（編
    號0000000、0000000、0000000、0000000、0000000、00000
    00、0000000、0000000、0000000、0000000、0000000、000
    0000、0000000），公司大門的門鎖有被破壞。警方現在所
    提示台灣票據交換所宜蘭分所退票支票票號：0000000及000
    0000、0000000是我失竊的支票。我認識票據提示人甲○○
    ，他是怡興公司先前的股東」等語（該卷(一)第31頁至第32頁
    ）；於92年5月23日警詢中陳稱：我遭竊的公司住址是宜蘭
    縣羅東鎮○○路158巷19號，而遭竊的14張支票財產權是我
    的」等語（該卷(一)第33頁）；於93年4月19日偵查稱：「我
    只知道我的票被偷走，我是在報案當天發現我的票被偷。我
    與丙○○原要合作，不過她的資金都沒有進來。甲○○原要
    加入公司成為股東，不過他都沒有拿相關證件來辦理。我公
    司的財務都是我在管理，支票平時都放在公司內，丙○○只
    有協助我收款等事務，她也沒有幫我開過支票，她當天請鎖
    匠將抽屜撬開，將裡面的支票整本都拿走了，當天是甲○○
    與丙○○一同入內，當天是週日，公司內沒有人。丙○○會
    有印章是公司要向學校請款時，需要有公司的大小章，而我
    曾交給她過，不過我沒有交給甲○○過，其餘的時間這些印
    章都是在我身上，但是有時我會放在公司的櫃子內，我沒有
    開過支票給甲○○或丙○○。我再回去查，但是如仍無法區
    分哪些票是我開的，哪些票是丙○○開的，那就暫以卷內這
    幾張為告訴的範圍」等語（該卷(一)第87頁至第89頁）；於93
    年4月27日偵查稱：「我要告的部分是甲○○提示的那三張
    ，即票號0000000、0000000、0000000。另丙○○的部分是
    票號0000000，即梁益銘轉交文黃彩虹的那張，票號0000000
    是梁益銘自行存入我的甲存帳戶已經兌現，票號000 000 0
    是梁益銘交給侯宗佑，票號0000000就是梁益銘所說的目前
    放在保險公司的那張。我現在就針對這7張支票提出告訴」
    等語（93偵字1232號卷第99頁）；於93年9月2日偵查中指稱
    ：「公司隔壁鄰居有人看到丙○○請鎖匠來開門。我的支票
    簿當天是整本不見的。本件我告訴丙○○冒開的那些支票，
    是在支票簿遺失後才開出，至於梁益銘在92年1月間收到該4
    張支票是丙○○很早之前就盜開了，我不知道丙○○開出這
    些支票，她會有印章是因為她有我抽屜的鑰匙，我不知道甲○○所取得的四張支票何來，丙○○並不是怡興公司股東，
    所以她無權開出支票」等語（該卷(一)第231頁至第232頁）。
    由被告上開陳述，依上開判例及判決要旨所示，可知被告係
    於93年4月27日偵查始向檢察官指明告訴丙○○、甲○○竊
    盜、偽造有價證券之犯罪事實及表示希望訴追之意思。故公
    訴人認被告於92年3月29日16時55分，已向公正派出所警員
    指明告訴丙○○、甲○○竊盜、偽造有價證券之犯罪事實及
    表示希望訴追之意思，容有未洽。
(四)、被告於上開時間至公正派出所報案及前往玉山銀行已失竊為
    由，將支票掛失止付之事實，分別有公正派出所受理各類案
    件紀錄表、遺失票據申請書（偵字第1232號卷(一)第132頁、
    第37頁）、遺失票據申請書各一份附卷可稽。又被告於92年
    3月31日前往玉山銀行所，已失竊為由止付之支票共計十四
    張（即附表一及附表二，附表二部分詳後述），而該十四張
    支票並未連號，且被告稱：「係整本支票連同存根遺失」（
    偵字第1332號卷(二)，第89頁）等語。且於偵查陳稱：「（為
    何十四張支票沒有連號？）應該有連號。但如果中間有開錯
    一、二張就會劃掉，所以如果沒有連號就表示中間有劃掉」
    、「（你為何知道支票中間有開錯了？）有開錯的地方一定
    會打叉」（同上卷第89頁），則被告既係連同支票存根遺失
    ，何以能知悉其中哪些支票係開立錯誤作廢，是被告之陳述
    ，實有疑義。雖被告就為何所掛失支票未連號稱：「是因為
    到銀行查了之後，銀行小姐告訴我有該十四張支票還沒進去
    」（同上卷第89頁）云云，然衡諸交易習慣，支票之發票日
    期（即民間所稱到期日）未必與實際開立之時間距離甚近，
    而發票人何時須將供持票人提領支票之款項存住支票存款帳
    戶，端賴簽發支票時之紀錄，被告在票根遺失情形下，竟僅
    依銀行人員告知，即將全數尚未經他人提示之支票掛失，並
    未考慮其中有無其先前所親自開立者，此顯與常情不符。且
    被告將支票已失竊為由止付之日期為92年3月31日而甲○○
    、告訴人丙○○將如附表一編號一、二號之支票提示後，係
    於92年4月1日退票，且退票理由為「掛失空白票據」，此有
    退票理由單二份在卷可參（93年度發查字第173號卷宗第9、
    10頁），若告訴人丙○○、被害人甲○○確係未經被告同意
    而私自簽發支票使用，則於收受如附表一編號一、二號之退
    票理由單後，即可明確知悉被告業已查悉此事，焉有可能隨
    後再將如附表一編號三、四號之支票提示，且再度於92年4
    月24日遭退票（同上卷第11、12頁）。
(五)、本件因被告與告訴人丙○○、被害人甲○○各執一詞，經徵
    得其同意後，分送法務部調查局及內政部警政署刑事警察局
    實施測謊，雖被告因「經數字測試後未獲致明確生理反應模
    式，不宜進行實案測試」，而未有測試結果，惟告訴人丙○○、被害人甲○○經測試後，結果為「受測人丙○○於測前
    會談聲稱交付案中支票（票號0000000、0000000、0000000
    ）予甲○○時，乙○○本人當時有在場，測試結果無不實反
    應」、「受測人甲○○於測前會談中聲稱有看見乙○○在上
    開空白支票（指向羅東鎮農會提示兌換之支票）蓋章（包含
    公司章與私章），測試結果無不實反應」，此分別有法務部
    調查局93年11月9日調科參字第09300445770號函（偵字第13
    32卷(二)第14頁）、內政部警政署刑事警察局94年6月9日刑鑑
    字第0940090247號鑑定書（偵字第1332號卷(二)第31頁）各一
    份附卷可稽。按「測謊鑑定，係依一般人若下意識刻意隱瞞
    事實真相時，會產生微妙之心理變化，例如：憂慮、緊張、
    恐懼、不安等現象，而因身體內部之心理變化，身體外部之
    生理狀況亦隨之變化，例如：呼吸急促、血液循環加速、心
    跳加快、聲音降低、大量流汗等異常現象，惟表現在外之生
    理變化，往往不易由肉眼觀察，乃由測謊員對受測者提問與
    待證事實相關之問題，藉由科學儀器（測謊機）紀錄受測者
    對各個質問所產生細微之生理變化，加以分析受測者是否下
    意識刻意隱瞞事實真相，並判定其供述是否真實；測謊機本
    身並不能直接對受測者之供述產生正確與否之訊號，而係測
    謊員依其專業之學識及經驗，就測謊紀錄，予以客觀之分析
    解讀，至於測謊鑑定究竟有無證據能力，刑事訴訟法並無明
    文規定，惟實務上，送鑑單位依刑事訴訟法第208條第1項規
    定，囑託法務部調查局或內政部警政署刑事警察局為測謊檢
    查，受囑託機關就檢查結果，以該機關名義函覆原囑託之送
    鑑單位，該測謊檢查結果之書面報告，即係受囑託機關之鑑
    定報告，該機關之鑑定報告，形式上若符合測謊基本程式要
    件，包括：(1)經受測人同意配合，並已告知得拒絕受測，以
    減輕受測者不必要之壓力。(2)測謊員須經良好之專業訓練與
    相當之經驗。(3)測謊儀器品質良好且運作正常。(4)受測人身
    心及意識狀態正常。(5)測謊環境良好，無不當之外力干擾等
    要件，即賦予證據能力。復按刑事訴訟法第206 條第1項規
    定：「鑑定之經過及其結果，應命鑑定人以言詞或書面報告
    」，又法院或檢察官囑託相當之機關鑑定，準用第206條第1
    項之規定，同法第208條亦有明文規定；是鑑定報告書之內
    容應包括鑑定經過及其結果，法院囑託鑑定機關為測謊檢查
    時，受囑託之鑑定機關不應僅將鑑定結果函覆，並應將鑑定
    經過一併載明於測謊之鑑定報告書中，若鑑定報告書僅簡略
    記載檢查結果而未載明檢查經過，既與法定記載要件不符，
    法院自應命受囑託機關補正，必要時並得通知實施鑑定之人
    以言詞報告或說明，否則，此種欠缺法定要件之鑑定報告不
    具備證據資格，自無證據能力可言（92年度台上字第2282號
    判決參照）」。本案經臺灣宜蘭地方法院檢察署囑託內政部
    警政署刑事警察局對證人丙○○、甲○○進行測謊鑑定，該
    局94年6月9日刑鑑字第0940090247號鑑定書，包括測謊鑑定
    資料表、測謊鑑定說明書、測謊圖譜分析量化表、受測人具
    結書、測謊圖譜，且鑑定人陳振煜受有專業之測謊訓練，於
    實施本件測謊前有蒐集調查筆錄、偵查卷宗、受測人前科資
    料表，而實施測謊時環境良好，此有該鑑定書、測謊鑑定資
    料表、測謊鑑定說明書、測謊圖譜分析量化表、受測人具結
    書、測謊圖譜各二份；內政部警政署刑事警察局94年10月13
    日刑鑑字第0940153246號函附陳振煜學經歷資料一份，及陳
    振煜之中央警察大學聘書、測謊儀器教育訓練結業證書等九
    份在卷可參（93年偵字第1332號卷(二)第31頁至第63頁；原審
    卷第84頁至第92頁），該鑑定書所附上開資料已詳載鑑定方
    法及鑑定經過，依上開判決要旨所示，該鑑定書形式上符合
    測謊基本程式要件，自具有證據能力。是依據測謊鑑定報告
    可知被告對於附表一之支票流向早已知悉。
(六)、被告於92年3月31日前往址設宜蘭縣羅東鎮○○路154號之玉
    山商業銀行羅東分行以於92年3月31日在公司失竊為由，將
    如附表一編號一至六號、八號及附表二之支票止付，並填具
    遺失票據申報書，轉請警察機關協助偵查竊盜罪嫌，即未指
    定犯人，而誣告不特定之執票人涉犯竊盜罪嫌，所為已經與
    前述92年3月28日、92年3月29日16時55分，報警之內容不符
    ，足以認定被告係誣告。而丙○○及甲○○並無何竊盜
    上開支票之犯行，業據檢察官以93年度偵字第1332號、94年
    度偵緝字第10號及第32號不起訴處分書論述綦詳，並經臺灣
    高等檢察署94年度上聲議字第2755號處分書確定在案，被告
    辯稱丙○○及甲○○破壞門鎖進入公司內部竊取上開支票，
    非惟不實，亦可徵被告始終認為係丙○○及甲○○二人竊取
    上開支票，而於檢察官偵查時，有對丙○○及甲○○提出竊
    盜告訴，使司法機關發動偵查之意思。且依據宜蘭縣警察局
    羅東分局95年3月29日警羅偵字第0950011552號函：被告係
    於92年3月29日下午5時許向羅東分局報案稱：怡興科技有限
    公司失竊案，經派轄區所員警前往處理瞭解結果，係該公司
    財務發生糾紛，非報案人所報竊盜案。由上開函覆可知，當
    日並無何失竊之情事。另證人即宜蘭縣警察局羅東分局二結
    派出所警員繆文源於偵查證稱：「當時乙○○報案時說是發
    生竊案，我到現場時，鐵捲門是半開的，不過裡面沒有人，
    乙○○在外面等我們，但我進去後，發現裡面沒有任何破壞
    的痕跡」、「現場的抽屜沒有被撬開、破壞的痕跡」、「大
    門的門鎖沒有被破壞，現場不像是一般竊盜案發生後的狀況
    ，因為完全沒有翻動的痕跡」等語。由證人繆文源之證述可
    知，被告報案當天，所謂之案發現場亦無何失竊之事實，益
    徵被告虛構誣陷之事實。
(七)、依玉山銀行羅東分行94年12月7日玉羅東字第05120203號函
    附之怡興公司於玉山銀行羅東分行之存戶交易明細表及支票
    影本所示，表列怡興公司於玉山銀行羅東分行交易之支票如
    下：（敘述方式：編號、支票號碼、票載日期、交換付訖日
    期）1、AE0000000號、91年4月20日、91年4月22日。2、AE
    0000000號、91年4月20日、91年4月22日。3、AE0000000號
    、91年4月20日、91年4月22日。4、AE0000000號、91年7月
    31 日、91年7月31日。5、AE0000000號、91年7月31日、91
    年7月31日。6、AE0000000號、91年8月10日、91年8月14日
    。7、AE0000000號、91年8月10日、91年8月14日。8、AE000
    0000號、91年9月10日、91年9月11日。9、AE0000000號、91
    年10月5日、91年10月7日。10、AE0000000號、91年12月31
    日、91年12月31日。由編號1至3之支票觀之，證人陳美秋均
    有經手，又陳美秋於偵查證稱：「其係在91年暑假前離職，
    係因被告後來又找二名合夥人即甲○○及丙○○加入，他們
    進來不久我就離開了」等語，是應信丙○○及甲○○所稱係
    於91年5月加入怡興公司一情為真。因此，編號4至10之支票
    ，均係丙○○及甲○○加入怡興公司後所開立，嗣後並均有
    兌現即屬為真，則被告辯稱自丙○○加入怡興公司後即未開
    立任何支票一情即屬虛構。被告既報案失竊支票簿一整本，
    雖不知詳細失竊支票之票號，惟依其報案之事實，則至少自
    起訴書附表一及附表二所示之支票號碼0000000號至0000000
    號之支票均遭失竊（因係連號），惟前述所示編號9及10之
    支票，既係在起訴書附表一所示支票票號涵蓋之範圍內，則
    被告所稱上開支票均已於92年3月間即遭竊，當無可能出現
    如編號5至10所示之票載日期及兌現日期（按均係於91年間
    ），況被告亦自承編號9之支票為其所開立，用以支付公司
    電腦款項等語，更無可能發生編號9前後之起訴書附表一之
    支票係整本遺失等情，是被告當知起訴書附表一所示之支票
    確無失竊之情，益徵被告所誣告之丙○○及甲○○犯罪時間
    係於92年3月間等情，毫無可能。
(八)、被告雖辯稱其所開立之支票均有其本人之親筆簽名，且須其
    本人之簽名始能兌現云云，惟前述所列之支票，均僅有「怡
    興科技有限公司」及「乙○○」之印文即可兌現，並未有何
    被告之親筆簽名之事實；再如卷附怡興公司於玉山銀行羅東
    分行之帳戶印鑑卡所示，僅須「乙○○」之印文或簽名或「
    怡興科技有限公司」之印文即屬有效，並無何必須被告親筆
    簽名始屬有效之約定，此徵諸卷附之怡興公司另於臺灣中小
    企業銀行羅東分行之印鑑卡亦同，是怡興公司之支票，僅須
    有怡興公司之印文或乙○○之印文即屬有效，被告所辯亦無
    足採，且證起訴書附表一所示之支票，確為被告所開立並蓋
    立印文。又公司大小章均在被告處由被告保管，除被告自承
    以外，並據丙○○、陳美秋陳明，是公司大小章既均在被告
    保管之處，置於被告管領之下，丙○○當無何持以盜蓋之機
    會及時間。
(九)、甲○○所為關於支票之陳述，雖有下列之不一致：在台灣宜
    蘭地方法院檢察署94年度偵緝字第10號其所涉竊盜案件94年
    1月1日偵查稱：「乙○○跟我是怡興公司股東，號碼000000
    0、0000000、0000000支票是我提示，這三張支票是丙○○
    交給我的，何時交付給我，時間我不記得，在宜蘭縣羅東鎮
    一家銀行，我忘記是何銀行」等語（該卷第6頁）。於94年1
    月12日偵查稱：「我所提示的數張怡興公司支票是當時要去
    大陸發展，支票是由丙○○、乙○○寫的，我當時也有在場
    ，我們三人一同在公司二樓，我還有寫本票押在公司。我只
    使用過一張，其它是丙○○軋的」（該卷第14頁至第15頁）
    ；於94年1月31日偵查稱：「該四張支票是丙○○給我的，
    她交給我時，支票上均已填寫完成，我也有親眼看到乙○○
    蓋章。當時公司營運時，資金確由丙○○拿出來的」（見該
    卷第22頁）；在臺灣宜蘭地方法院檢察署93年度偵字第1332
    號乙○○被訴侵占等案件中，於94年7月4日偵查稱：「我所
    持有怡興公司的四張支票是91年3、4月份，我要去大陸地區
    之前，我是9月份去大陸地區。我、丙○○、乙○○在怡興
    公司二樓，支票由乙○○親自蓋章，但是誰寫的我忘記了。
    當時因為公司沒有錢，這四張支票是公司要去大陸地區投資
    的，裡面也包括我的薪水。該四張支票事後是由我與丙○○
    持往提示，當時是軋到我的戶頭。該四張支票交付時，乙○○從頭到尾都知情。我因為要用錢，所以到92年4月份才去
    軋這四張票，如果是之前去軋，也是沒有錢，因為我是公司
    的股東，我知道公司的狀況」等語（見該卷二第88頁）；在
    本案於95年6月6日原審證述：「附表一編號1至4號所示支票
    ，是在怡興公司二樓，由丙○○與被告當場開立給我，支票
    用途是要投資，公司是做學校的電腦教學，當時我們有打算
    去大陸地區投資，當時由我代表過去。我有親眼看到支票是
    丙○○寫的，被告蓋章，分幾個月的票款兌現，票是開給我
    的，當時是為了開給我才寫票。之前已先協調怡興公司要去
    大陸地區投資，公司樓下是辦公室，二樓有空房，所以到二
    樓開票，不是為了還錢而開票，也不是為了我要借錢而開票
    給我，純粹是因我代表公司到大陸地區投資而開票。丙○○
    在怡興公司擔任財務及業務擴展，被告負責工程部，我有加
    入公司成為股東，但我沒有出資，當時協議我是公司企劃，
    公司支票應該是財務保管。我不記得被告從何處拿怡興公司
    大小章來蓋這四張支票，因為我先上二樓，他們才上來，我
    不知道他們去哪裡拿支票與印章。他們拿上來時，支票是空
    白的，當場填寫、蓋章，我當天就拿走。關於我剛剛說這四
    張支票是開給我到大陸地區投資用，與偵查中所述不符部分
    ，我剛剛講的也是事實，當時怡興公司沒有錢，是丙○○拿
    錢出來，所以要還錢給丙○○也是事實，還有我個人借錢部
    分也是事實。開票用意有三，一是要還給丙○○，二是大陸
    地區投資，三是給我私人的薪水，是混在一起，因為我沒有
    錢怎麼去大陸地區。我有去大陸地區，但沒有花到這些支票
    的錢。至於我於偵查中陳述四張票中三張是丙○○親手交給
    我的，地點在銀行，何時忘記了，與剛剛所述不同，我講的
    是軋票的時候。這些票第1張是我自己去提示，其他的票在
    丙○○那邊。票是91年8月到期，且是要去大陸地區投資，
    我遲至92年4月1日才去提示，是因為我去大陸地區投資日期
    沒有確定，後來股東鬧翻了，丙○○住院，我自己去大陸地
    區。93年度偵字第1232號卷一第123頁所示借據好像是我寫
    的，我跟怡興公司拿錢，丙○○與被告要求我出具，公司不
    能平白無故就讓我將錢拿走」等語（原審卷第140頁至第143
    頁）。綜觀證人甲○○所陳，就附表一編號1至4號所示支票
    如何取得，先稱：「附表一編號1、3、4所示支票係丙○○
    在宜蘭縣羅東鎮某銀行交付，時間忘記了」，後改稱：「附
    表一編號1至4所示支票均於91年3、4月，在怡興公司2樓，
    由丙○○填寫、被告蓋章當場簽發予伊」，取得附表一編號
    1至4所示支票原因，先稱：「係怡興公司投資大陸地區資金
    及支付之薪水，後稱單純係怡興公司要伊代表前往大陸地區
    投資，再改稱係怡興要投資大陸地區、給付伊薪資、清償怡
    興公司積欠丙○○之金錢」；附表一編號1至4所示支票究何
    人提示，先稱僅提示一張，其餘均由丙○○提示，後改稱四
    張支票係由伊與丙○○共同前往提示，並存入伊帳戶」等，
    然本案之重點，不在於甲○○取得支票之陳述，而在於支票
    是否失竊，以及被告明知支票並未失竊仍故意謊報失竊，至
    於甲○○簽立借據，載明「(1)茲向怡興公司借資新台幣（下
    同）475,000元，以支票支付，支票票號0000000：100,000
    元、0000000：100, 000元、0000000：100,000元、000000
    0：100,000元，另現金75,000元。(4)借資人：甲○○」，此
    有借據影本一紙在卷可參（93年度偵字第1232號卷一第123
    頁），與本件被告之犯行並無關連性，。
(十)、至於丙○○所為關於支票之陳述雖有不一致，其在臺灣宜蘭
    地方法院檢察署93年度偵字第1232號所涉竊盜案件，於93年
    4月27日偵查稱：「我與甲○○、陳美秋、乙○○都是怡興
    公司股東。我有交付號碼0000000、0000000、0000000、000
    0000支票予梁益銘，這是乙○○要我交付給他的，乙○○要
    交付支票給梁益銘的原因我不清楚，且乙○○也認識梁益銘
    ，我寄給梁益銘的那些支票是沒有開立完成，這四張支票與
    我沒有關係，是梁益銘與乙○○的事。另甲○○的部分是四
    張支票，還有一張票號是0000000，這四張支票號碼0000000
    到0000000是乙○○要我開給甲○○，因當時甲○○要去大
    陸地區經商，要向乙○○借錢，而甲○○是我帶進來的股東
    ，且乙○○欠我400,000元，所以才開這四張支票，每張100
    ,000 元，乙○○原本是要開給我的，後來因為甲○○要去
    大陸地區經商，所以轉給甲○○，這四張支票是乙○○借給
    甲○○的。因為這四張支票乙○○開給我後，一直無法兌現
    ，就放在公司，甲○○後來說要用錢，乙○○就說把這四張
    支票借給他」等語（該卷一第99頁至第100頁）；於93年5月
    10日偵查稱：「怡興公司的支票是由我保管，但是印章都在
    乙○○處，交給梁益銘的四張支票是乙○○用印後交給我的
    ，票確為我寄給梁益銘的沒有錯。我出資的部分都是我自己
    拿錢出來的，乙○○有向我借錢來付給陳美秋薪水，員工的
    薪資也都是我支付的。甲○○所持有之四張支票確實是要開
    給我的，後來就借甲○○，應該算公司借他的，當時我與乙○○都有在場」等語（見該卷一第119頁、第121頁）；在台
    灣宜蘭地方法院檢察署94年度偵緝字10號卷其所涉竊盜案件
    ，94年1月31日偵查稱：「關於甲○○所言部分，當時乙○○有在場，支票是我寫的，但章是乙○○蓋的」等語（該卷
    第23頁）；在臺灣宜蘭地方法院檢察署93年度偵字第1332號
    乙○○所涉侵占等案件，94年7月4日偵查稱：「甲○○所持
    有之四張支票，我記得是在91年6、7月份交給甲○○，當時
    我記得甲○○要出國，第一張票原是趕在他出國前讓他領一
    張，原本四張都要開同一個日期，後來乙○○說可能一時之
    間沒有那麼多錢，才開成四張。這400,000元是乙○○欠我
    的錢，因為我們合夥時乙○○沒有錢，這400,000元是我單
    純借給乙○○，我在進入怡興公司時另外還有出資。附表一
    編號1至4所示支票是我寫的，但不是我蓋章，是乙○○自己
    蓋章的，在怡興公司二樓開的，簽發完就當場交給甲○○，
    另外甲○○還寫了一張借據給公司，這四張支票是甲○○提
    示的，甲○○會拖到92年4月份才軋票，是因為甲○○之前
    有說要軋，但乙○○說沒有錢，才一直沒有將票軋進去。我
    寄送四張支票給梁益銘時，乙○○已經知道，我們都有開會
    ，乙○○也同意要借票給梁益銘，我寄給梁益銘的支票是空
    白的。我在92年3月26日出院後回去怡興公司看，結果乙○○貼了一張公告解除我的職務，92年3月27日乙○○把公司
    的鎖換掉，所以我才叫甲○○將票軋進去，因為這本來就是
    乙○○還我的錢」等語（該卷(二)第86頁至第87頁）；於本案
    95年6月6日原審證述：「我是怡興公司股東，91年5月入股
    ，在公司擔任財務總管，公司支票是由我保管，公司大小章
    是乙○○保管，公司大小章平常是乙○○拿著。關於怡興公
    司開給甲○○附表一編號1至4所示支票過程，是於91年6月
    在公司二樓，我開票，乙○○蓋章，當時還有甲○○在場，
    因為公司原本是乙○○與陳美秋合夥，我與甲○○中途加入
    ，這些錢本來是我們說要入股，我們四人說好重新入股，乙○○說要拿錢出來，但一直沒有拿錢出來，乙○○說先開票
    ，開票後再跟他父母親拿錢，這些支票是股東入股金，乙○○沒有另外跟我借錢，我會說乙○○欠我錢，是因為我有出
    錢，他沒有出錢，我才會這樣說。附表一編號1至4所示支票
    金額、日期是我寫的，乙○○用印，一次開立四張，開完後
    支票當場交給甲○○，因為我先出錢，乙○○說要還給我，
    而公司已經透支，當時甲○○要去大陸地區投資，乙○○就
    說這些錢就先借給甲○○。我不清楚我在怡興公司共出資多
    少錢，因為公司買電腦及員工薪水已經不只800,000元，這
    些都是我發的。附表一編號1至4所示支票，因乙○○說沒錢
    ，叫我們不要軋，我與甲○○於92年4月1日才一起去提示，
    這四張支票是開給甲○○，不是開給我，我在支票上並沒有
    背書，乙○○說不要直接借給甲○○，因甲○○一定沒有錢
    還他，所以算是還我的，我叫甲○○寫借據。附表一編號5
    至8所示支票，寄給梁益銘的原因是梁益銘跟我說要借票，
    我跟乙○○說，乙○○同意借票，我們就蓋章借給梁益銘，
    章是被告蓋的，由我到郵局寄給梁益銘的，我不知道乙○○
    與梁益銘間有無債務關係，原本我有填金額，梁益銘退回來
    說不要寫金額，所以再寄空白支票給梁益銘，乙○○與我都
    有同意寄空白支票。公司支票平常開立流程為支票我寫，乙○○看過後蓋章，因為支票我保管，所以我寫支票內容，公
    司所有傳票、支票都放在抽屜，公司大小章都被告帶著。梁
    益銘是我先認識，才介紹給乙○○認識，借票都是經過乙○○同意」等語（原審卷第134頁至第140頁）。然本件爭點不
    在於丙○○就附表一編號1至4所示支票簽發原因，而在於支
    票是否失竊，以及被告明知支票並未失竊仍故意謊報失竊，
    是丙○○之陳述縱有不一，亦與被告犯行認定無關連性。
(十一)、證人梁益銘所為關於支票之陳述，其在臺灣宜蘭地方法院檢
    察署93年度偵字第1232號其所涉竊盜案件，93年4月19日偵
    查稱：「我曾持有怡興公司支票四張，是丙○○以宅急便寄
    給我的，丙○○寄給我的四張支票已有蓋章，但還沒有填載
    ，我填二張130,000元，另二張填200,000多元。我交付文黃
    彩虹一張130,000元支票，另一張200,000多元支票交給侯宗
    佑，另一張130,000元支票開給新鑫股份有限公司，這張票
    屆期時，我已自行將錢匯入帳戶內，所以已兌現，另一張我
    開給新光產物保險公司，後來我告訴新光產物保險公司，這
    張票有問題，請對方不要軋。丙○○會寄四張支票給我，是
    因為她欠我130,000元，所以她寄支票來要還我錢，因為她
    不知道她何時才會有錢，所以要我填好後，再將日期告訴她
    ，她再將錢存入帳戶內，其它三張是我向丙○○借的，我填
    載這些支票有得丙○○的同意，她只說那些支票是合夥公司
    的支票，她曾帶乙○○到台南來，我請他們吃過飯」等語（
    該卷一第86頁至第89頁）；於95年6月6日原審理證述：「我
    持有附表一編號5至8號所示支票，是因我打電話跟丙○○借
    的，借這些票沒有與被告聯絡。其中有一張支票是我存錢進
    去，因為我是單純借票，所以我要自己存錢進去。我與被告
    沒有債務關係，我與丙○○有債務關係，因為土方生意，丙○○欠我130,000元，丙○○會給我這四張空白支票是因為
    我週轉不靈要借票，當時借票沒有指明要怡興公司的抬頭，
    我只說要借票並沒有指明要空白支票，也沒有說要誰的支票
    及金額，丙○○借我支票時，沒有限定在一定金額。支票上
    怡興公司與被告印文，寄來時就已經蓋好。我當時說要借四
    張，丙○○說要不要填金額，我說不用，我填了再告訴她，
    前二張我有告訴丙○○金額，因為前二張有轉出去，後二張
    我來不及告訴丙○○金額。第一張支票有過，第二張提示時
    票被掛失，當時我沒有聯絡到丙○○，第三張、第四張支票
    我有抽回來，沒有軋」等語（原審卷第144頁至第145頁）。
    復有玉山銀行羅東分行94年6月24日玉羅東字第05062101號
    函暨所附支票號碼AE0000000號支票影本一張可稽（93年度
    偵字第1332號卷二第73頁、第78頁）。然查，告訴人丙○○
    所交付予梁益銘之四張支票，除如附表一編號七號之支票由
    梁益銘自行存入款項供人提領，及如附表一編號六號之支票
    尚未提示外，其餘如附表一編號五、八號之支票則分別由文
    黃彩虹、侯學典提示，其提示遭退票之日期分別為92年4月
    30日、7月17日，有退票理由單二張可佐（偵字第1232號卷
    (一)第14、46頁），如告訴人丙○○交付予梁益銘之支票係未
    經被告同意，則因於上開二張支票提示之前，告訴人丙○○
    由92年4月1日、4月24日之退票理由單業已知悉被告查悉此
    事，其理應僅速阻止梁益銘持往提示以避免犯行曝光，惟告
    訴人丙○○反任令支票提示，足徵其主觀上應係認支票既為
    合法取得，要無不得提示之理。況告訴人丙○○若未經被告
    同意而交付支票予梁益銘，應其不法動機，惟告訴人丙○○
    並未因交付支票予梁益銘獲致任何利益，且梁益銘尚自行將
    如附表一編號七之支票款項匯入供人提領（偵字第1332號卷
    (二)第73頁），此與盜用支票狀況顯然不符。是被告辯稱如附
    表一之支票係於其不知情之狀況下遭告訴人丙○○、被害人
    甲○○所簽發，即屬不實。
(十四)、本件雖丙○○及甲○○就起訴書附表一所示支票為何交給甲○○及梁益銘之原因，容有瑕疵，惟其等對於支票上之印章
    確為被告用印一情均證稱明確，本件爭點在於被告是否明知
    曾在支票上用印，而支票並未遺失或失竊，仍為避免發票人
    之責任而為誣告犯行，則股東間及股東對外之債權債務關係
    ，或者丙○○及甲○○對於取得支票之陳述是否一致，即非
    本件爭點所在，本件並非被告辯稱因未注意有哪些支票遺失
    或失竊而可以隨意申報遺失或報案，再向司法機關指陳丙○○及甲○○涉有重嫌，即可免除誣告之罪責，此亦非誣告罪
    所保護法益之立法意旨。況被告於被告於92年3月31日前往
    址設宜蘭縣羅東鎮○○路154號之玉山商業銀行羅東分行以
    於92年3月31日在公司失竊為由，將如附表一編號一至六號
    、八號及附表二之支票止付，並填具遺失票據申報書，轉請
    警察機關協助偵查竊盜罪嫌，即未指定犯人，而誣告不特定
    之執票人涉犯竊盜罪嫌，所為已成立刑法第171條第1項之罪
    。
(十五)、綜上，證人甲○○與丙○○之證述或有瑕疵，惟本件爭點應
    在於被告是否知悉有無失竊而報案告訴，而非證人甲○○及
    丙○○與被告間就附表所示之支票是否確有債權債務關係而
    開立，亦非是否經被告同意而開立，或支票開立過程是否已
    清楚明確等情，原審以證人甲○○與丙○○之供證有瑕疵，
    未斟酌被告提起告訴時明知並未失竊，欲使甲○○與丙○○
    陷於刑事處罰之主觀意圖，因而認定被告無罪，其判決尚有
    未洽。本件由支票使用常情、支票提示時間之先後或測謊結
    果，均足認被告之陳述顯然不實，足見被告於告訴人丙○○
    簽發或交付支票之時，已有所同意，本件事證明確，被告所
    辯尚非可取，其犯行堪以認定，應依法論科。
二、論罪科刑部分：
(一)、被告於92年3月31日前往址設宜蘭縣羅東鎮○○路154號之玉
    山商業銀行羅東分行（以下簡稱玉山銀行）以於92年3月31
    日在公司失竊為由，將如附表一編號一至六號、八號及附表
    二之支票止付。，並填具遺失票據申報書，轉請警察機關協
    助偵查竊盜罪嫌，即未指定犯人，而誣告不特定之執票人涉
    犯竊盜罪嫌部分，核被告此所為，係犯刑法第171條第1項之
    未指定犯人誣告罪。公訴意旨雖未敘述被告此部分所犯法條
    ，然已於起訴書敘明犯罪事實，且此項罪名雖未告知被告，
    但「刑事訴訟法第95條所為罪名告知義務之規定，旨在使被
    告能充分行使防禦權，故被告如已知所防禦或已提出防禦或
    事實審法院於審判過程中已就被告所犯變更罪名之構成要件
    為實質之調查者，縱疏未告知變更法條之罪名，對被告防禦
    權之行使既無所妨礙，其訴訟程序雖有瑕疵，但顯然於判決
    無影響者，仍不得據為提起第三審上訴之適法理由（93年度
    台上字第332號）」，且被告所犯此項刑法第171條第1項誣
    告輕罪，與下述之刑法第169條第1項誣告重罪，僅成立刑法
    第169條第1項誣告罪，自無礙被告之防禦權之行使（91年度
    台上字第2394號、90年度台上字第5868號、90年度台非字第
    312號）。
(二)、被告於93年4月27日偵查稱：「我要告的部分是甲○○提示
    的那三張，即票號0000000、0000000、000000 0。另丙○○
    的部分是票號0000000，即梁益銘轉交文黃彩虹的那張，票
    號0000000是梁益銘自行存入我的甲存帳戶已經兌現，票號
    000 000 0是梁益銘交給侯宗佑，票號0000000就是梁益銘所
    說的目前放在保險公司的那張。我現在就針對這7張支票提
    出告訴」等語，指明告訴丙○○、甲○○竊盜、偽造有價證
    券之犯罪事實及表示希望訴追之意思部分，核係犯刑法第
    169條第1項之誣告罪，被告雖一次誣告丙○○、甲○○竊盜
    二人，但「以一狀誣告三人，衹犯一個誣告罪，無適用刑法
    第55條從一重處斷之餘地（49年台上字第883號）」，只成
    立一個誣告罪（91年度台上字第927號），檢察官認為被告
    一誣告行為，同時誣告告訴人丙○○、甲○○，應依刑法第
    55條想像競合犯從一重處斷，尚有未洽。至於公訴意旨雖誤
    以被告此部分誣告之時間地點為92年3月29日16時55分，以
    怡興公司遭竊為由向公正派出所報案，然此部分錯誤，業已
    敘明理由於前。
(三)、被告上列二次誣告行為，所指遭竊之標的物均為上開同一支
    票，遭竊時間、地點均一，又均係對行竊之人誣控（只是前
    者未指明被告姓名而已），被告謊報支票失竊部分之所為，
    與其誣告告訴人竊盜等犯行部分，係基於單一誣告之決意，
    接續而為二次誣告行為，應只成立一個普通誣告罪，是被告
    之所為，係犯刑法第169條第1項誣告之一罪，又因公訴人就
    被告謊報支票失竊之同一事實，業已載明於起訴書中，且認
    係實質上一罪關係，自得併予審判。
(四)、原審未審及此，亦疏忽被告於92年3月31日前往址設宜蘭縣
    羅東鎮○○路154號之玉山商業銀行羅東分行（以下簡稱玉
    山銀行）以「於92年3月31日在公司失竊」為由，將如附表
    一編號一至六號、八號及附表二之支票止付，並填具遺失票
    據申報書，轉請警察機關協助偵查竊盜罪嫌，即未指定犯人
    ，而誣告不特定之執票人涉犯竊盜罪嫌部分，即應成立犯罪
    ，誤以本件之爭點為被告無誣告犯意，以及論述非爭點之告
    訴人陳述不一致等，為被告無罪之諭知，自難謂洽，檢察官
    上訴意旨以被告所為已該當於刑法第169條誣告罪之構成要
    件等語，指摘原判決諭知無罪為不當，非無理由，自應由本
    院將原判決撤銷改判。
(五)、爰審酌被告尚屬初犯，係因與告訴人間有債務糾紛，即率爾
    誣指告訴人竊盜、偽造有價證券，事後仍飾詞黠辯、及其犯
    罪動機、目的、手段、方法、所生危害、司法資源之浪費等
    一切情狀，量處如主文所示之刑。惟被告前未曾受有期徒刑
    以上刑之宣告，此有被告全國前案紀錄表在卷可稽，其經此
    次偵審程序及罪刑之宣告後，當能知所警惕而無再犯之虞，
    本院因認其所處之刑以暫不執行為適當，然為確實督促其有
    正確之法律觀念，爰併予宣告緩刑五年，兼啟自新。被告行
    為後，刑法於94年2月2日修正公布，95年7月1日施行，有關
    犯罪在新法施行前，新法施行後，緩刑之宣告，應適用新法
    第74條之規定（最高法院95年第8次刑事庭會議決議）。
據上論斷，應依刑事訴訟法第369條第1項前段、第364條、第299
條第1項前段，刑法第169條第1項、第74條第1項第1款，判決如
主文。
本案經檢察官黃全祿到庭執行職務。
中    華    民    國    95    年    9    月    19    日
                  刑事第十二庭  審判長法  官  蔡永昌
                                      法  官  陳榮和
                                      法  官  施俊堯
以上正本證明與原本無異。
如不服本判決，應於收受送達後十日內向本院提出上訴書狀，其
未敘述上訴之理由者並得於提起上訴後十日內向本院補提理由書
（均須按他造當事人之人數附繕本）。
                                       書記官  陳彥蕖
中    華    民    國    95    年    9    月    19    日
附錄：本案論罪科刑法條全文
  附表一：
   ┌───┬──────┬─────┬─────┬─────┬──────┬───────┐
   │編號  │發票人      │付款人    │帳號      │ 票號     │發票日      │   備註       │
   ├───┼──────┼─────┼─────┼─────┼──────┼───────┤
   │  1   │怡興公司    │玉山商業銀│000000000 │AE0000000 │91.8.21日   │              │
   │      │乙○○      │行羅東分行│3809      │          │            │              │
   │      │            │          │          │          │            │              │
   ├───┼──────┼─────┼─────┼─────┼──────┼───────┤
   │  2   │同上        │同上      │同上      │AE0000000 │91.9.21日   │              │
   ├───┼──────┼─────┼─────┼─────┼──────┼───────┤
   │  3   │同上        │同上      │同上      │AE0000000 │91.10.21日  │              │
   ├───┼──────┼─────┼─────┼─────┼──────┼───────┤
   │  4   │同上        │同上      │同上      │AE0000000 │91.11.21日  │              │
   ├───┼──────┼─────┼─────┼─────┼──────┼───────┤
   │  5   │同上        │同上      │同上      │AE0000000 │92.4.30日   │              │
   ├───┼──────┼─────┼─────┼─────┼──────┼───────┤
   │  6   │同上        │同上      │同上      │AE0000000 │不詳        │未經提示      │
   ├───┼──────┼─────┼─────┼─────┼──────┼───────┤
   │  7   │同上        │同上      │同上      │AE0000000 │不詳        │92.3.10日兌現 │
   ├───┼──────┼─────┼─────┼─────┼──────┼───────┤
   │  8   │同上        │同上      │同上      │AE0000000 │92.6.20日   │              │
   └───┴──────┴─────┴─────┴─────┴──────┴───────┘
  附表二：
   ┌───┬──────┬─────┬─────┬──────┐
   │編號  │發票人      │付款人    │帳號      │票號        │
   ├───┼──────┼─────┼─────┼──────┤
   │  1   │怡興公司    │玉山商業銀│000000000 │AE0000000   │
   │      │乙○○      │行羅東分行│3809      │            │
   ├───┼──────┼─────┼─────┼──────┤
   │  2   │同上        │同上      │同上      │AE0000000   │
   ├───┼──────┼─────┼─────┼──────┤
   │  3   │同上        │同上      │同上      │AE0000000   │
   ├───┼──────┼─────┼─────┼──────┤
   │  4   │同上        │同上      │同上      │AE0000000   │
   ├───┼──────┼─────┼─────┼──────┤
   │  5   │同上        │同上      │同上      │AE0000000   │
   ├───┼──────┼─────┼─────┼──────┤
   │  6   │同上        │同上      │同上      │AE0000000   │
   ├───┼──────┼─────┼─────┼──────┤
   │  7   │同上        │同上      │同上      │AE0000000   │
   └───┴──────┴─────┴─────┴──────┘
  附表三：
   ┌───┬──────┬─────┬─────┬───────┐
   │編號  │提示人      │退票日期  │票號      │備    註      │
   ├───┼──────┼─────┼─────┼───────┤
   │  1   │甲○○      │92.4.1日  │AE0000000 │              │
   ├───┼──────┼─────┼─────┼───────┤
   │  2   │同上        │同上      │AE0000000 │              │
   ├───┼──────┼─────┼─────┼───────┤
   │  3   │同上        │92.4.24日 │AE0000000 │              │
   ├───┼──────┼─────┼─────┼───────┤
   │  4   │同上        │同上      │AE0000000 │              │
   ├───┼──────┼─────┼─────┼───────┤
   │  5   │文黃彩虹    │92.4.30日 │AE0000000 │支票係經由梁益│
   │      │            │          │          │銘轉交        │
   ├───┼──────┼─────┼─────┼───────┤
   │  6   │侯學典（更名│92.7.17日 │AE0000000 │支票係經由梁益│
   │      │為侯宗佑）  │          │          │銘轉交        │
   └───┴──────┴─────┴─────┴───────┘
附錄：本案論罪科刑法條全文
中華民國刑法第169條第1項
(誣告罪)
  意圖他人受刑事或懲戒處分，向該管公務員誣告者，處七年以
  下有期徒刑。


司法院資訊處製作；財團法人民間司法改革基金會備份。
